---
format:
  html:
    css: webex.css
    include-after-body: webex.js
execute: 
  echo: false
  warning: false
  error: false
  message: false
  cache: false
---
# Kombinatorika Dalam Kalkulasi Peluang Diskret.

## Recap Singkat Minggu 4

**Quiz**

**Petunjuk Pengerjaan**

- Kerjakan soal dengan teliti
- Tunjukkan langkah-langkah perhitungan
- Waktu: 50 menit
- Total: 10 soal

---

*SOAL 1*
Dua dadu fair dilempar sekali. Berapa peluang jumlah mata dadu = 9?

---

*SOAL 2*
Empat kali lempar koin fair. Berapa peluang muncul tepat 3 sisi gambar?

---

*SOAL 3*
Sebuah dadu dilempar sekali. Kejadian M adalah bilangan ganjil, kejadian N adalah bilangan prima. Hitung P(M | N).

---

*SOAL 4*
Sebuah dadu dilempar sekali. Kejadian A adalah kelipatan 2, kejadian B adalah bilangan lebih dari 3. Apakah A dan B independen?

---

*SOAL 5*
Dua dadu fair dilempar. Berapa peluang keduanya bernilai ganjil?

---

*SOAL 6*
Dua dadu fair dilempar. Berapa peluang minimal satu dadu bernilai 5?

---

*SOAL 7*
Sebuah dadu dilempar sekali. Hitung peluang muncul bilangan genap dengan syarat hasil lebih dari 2.

---

*SOAL 8*
Diketahui P(A) = 0.6, P(B) = 0.4, dan P(A ∩ B) = 0.2. Hitung P(A ∪ B).

---

*SOAL 9*
Kejadian A dan B saling lepas dengan P(A) = 1/4 dan P(B) = 2/5. Hitung P(A ∪ B).

---

*SOAL 10*
Sebuah dadu dilempar sekali. Kejadian B adalah bilangan genap, kejadian C adalah bilangan kurang dari 5. Hitung P(C | B).

---

**SOAL TAMBAHAN (Bonus Nilai)**

*Tambahan 1*
Diketahui P(A) = 2/3 dan P(B | A) = 3/4. Hitung P(A ∩ B).

*Tambahan 2*
Diketahui P(A) = 1/3, P(B) = 1/2, P(A ∩ B) = 1/6. Tentukan hubungan A dan B.

*Tambahan 3*
P(A) = 0.45. Hitung P(A^c).

*Tambahan 4*
Sebuah dadu dilempar sekali. Kejadian Z adalah bilangan ganjil, kejadian Q adalah bilangan prima. Hitung P(Z ∩ Q^c).

*Tambahan 5*
Jika A dan B saling lepas serta P(A) > 0 dan P(B) > 0, apakah A dan B bisa independen? Jelaskan!

## Kombinatorika Dalam Kalkulasi Peluang Diskret.
 
**Kombinatorika** adalah cabang matematika yang mempelajari cara menghitung, mengatur, dan memilih objek. Dalam konteks peluang diskret, kombinatorika menjadi alat fundamental untuk menghitung jumlah kemungkinan hasil dalam ruang sampel.

### Mengapa Kombinatorika Penting dalam Peluang?

Peluang suatu kejadian A didefinisikan sebagai:

$$P(A) = \frac{\text{Jumlah hasil yang menguntungkan}}{\text{Jumlah seluruh kemungkinan}}$$

Kombinatorika membantu kita menghitung pembilang dan penyebut dari rumus di atas secara sistematis.

---

## PRINSIP DASAR KOMBINATORIKA

### Kaidah Perkalian (Multiplication Rule)

**Definisi:**  
Jika suatu kegiatan dapat dilakukan dalam **m** cara, dan untuk setiap cara tersebut kegiatan kedua dapat dilakukan dalam **n** cara, maka kedua kegiatan tersebut dapat dilakukan secara berurutan dalam **m × n** cara.

**Bentuk Umum:**  
Untuk k kegiatan berurutan: Total cara = n₁ × n₂ × n₃ × ... × nₖ

**Contoh 1: Menu Restoran**

Sebuah restoran menawarkan:
- 3 jenis makanan pembuka
- 5 jenis makanan utama
- 4 jenis dessert
- 3 jenis minuman

Berapa banyak kombinasi menu lengkap yang dapat dipilih?

**Penyelesaian:**
```
Total kombinasi = 3 × 5 × 4 × 3 = 180 kombinasi menu
```

**Contoh 2: Kode PIN**

Sebuah PIN terdiri dari 4 digit (0-9). Berapa banyak PIN yang mungkin jika:
a) Tidak ada digit yang berulang?
b) Digit boleh berulang?

**Penyelesaian:**

a) Tidak ada digit berulang:
```
Digit 1: 10 pilihan
Digit 2: 9 pilihan (1 sudah terpakai)
Digit 3: 8 pilihan (2 sudah terpakai)
Digit 4: 7 pilihan (3 sudah terpakai)

Total = 10 × 9 × 8 × 7 = 5,040 PIN
```

b) Digit boleh berulang:
```
Setiap digit: 10 pilihan
Total = 10 × 10 × 10 × 10 = 10,000 PIN
```

---

### Kaidah Penjumlahan (Addition Rule)

**Definisi:**  
Jika suatu kegiatan dapat dilakukan dalam **m** cara ATAU dalam **n** cara (tetapi tidak keduanya sekaligus), maka kegiatan tersebut dapat dilakukan dalam **m + n** cara.

**Prinsip:** Digunakan untuk kejadian yang **saling lepas** (mutually exclusive).

**Contoh 3: Transportasi ke Kampus**

Seorang mahasiswa dapat ke kampus dengan:
- 4 jalur bus
- 2 jalur kereta
- 3 jalur angkot

Berapa banyak pilihan transportasi?

**Penyelesaian:**
```
Total = 4 + 2 + 3 = 9 pilihan
```

**Contoh 4: Panitia Acara**

Sebuah panitia perlu memilih ketua dari:
- 5 mahasiswa semester 6
- 3 mahasiswa semester 8

Berapa banyak cara memilih ketua?

**Penyelesaian:**
```
Total = 5 + 3 = 8 cara
```

---

## PERMUTASI

**Permutasi** adalah susunan objek dengan **memperhatikan urutan**.

### Permutasi Tanpa Pengulangan

**Formula:**

$$P(n,r) = \frac{n!}{(n-r)!}$$

dimana:
- n = jumlah total objek
- r = jumlah objek yang dipilih
- n! = n × (n-1) × (n-2) × ... × 2 × 1

**Notasi alternatif:** $_nP_r$ atau $P_r^n$

**Kasus Khusus:** Permutasi n objek semua: P(n,n) = n!

**Contoh 5: Lomba Lari**

Dalam lomba lari dengan 8 peserta, ada berapa cara menentukan juara 1, 2, dan 3?

**Penyelesaian:**
```
P(8,3) = 8!/(8-3)! = 8!/5! = 8 × 7 × 6 = 336 cara
```

**Contoh 6: Susunan Buku**

Berapa cara menyusun 5 buku berbeda di rak?

**Penyelesaian:**
```
P(5,5) = 5! = 5 × 4 × 3 × 2 × 1 = 120 cara
```

**Contoh 7: Password**

Sebuah password terdiri dari 3 huruf berbeda dari 26 huruf alfabet. Berapa banyak password yang mungkin?

**Penyelesaian:**
```
P(26,3) = 26!/(26-3)! = 26 × 25 × 24 = 15,600 password
```

---

### Permutasi dengan Pengulangan

**Formula:**

$$\frac{n!}{n_1! \times n_2! \times ... \times n_k!}$$

dimana:
- n = total objek
- n₁, n₂, ..., nₖ = jumlah objek identik dari setiap jenis

**Contoh 8: Kata MATEMATIKA**

Berapa banyak cara menyusun huruf dalam kata "MATEMATIKA"?

**Penyelesaian:**
```
Total huruf = 10
M = 2, A = 3, T = 2, E = 1, I = 1, K = 1

Jumlah cara = 10!/(2! × 3! × 2! × 1! × 1! × 1!)
            = 3,628,800/(2 × 6 × 2)
            = 3,628,800/24
            = 151,200 cara
```

**Contoh 9: Lampu Warna**

Ada 10 lampu: 4 merah, 3 biru, 3 hijau. Berapa cara menyusunnya dalam satu baris?

**Penyelesaian:**
```
Jumlah cara = 10!/(4! × 3! × 3!)
            = 3,628,800/(24 × 6 × 6)
            = 4,200 cara
```

---

### Permutasi Siklik

**Formula:** Permutasi siklik dari n objek = (n-1)!

**Konsep:** Dalam susunan melingkar, tidak ada posisi awal/akhir yang tetap.

**Contoh 10: Meja Bundar**

Berapa cara menyusun 6 orang duduk mengelilingi meja bundar?

**Penyelesaian:**
```
Permutasi siklik = (6-1)! = 5! = 120 cara
```

---

## KOMBINASI

**Kombinasi** adalah pemilihan objek **tanpa memperhatikan urutan**.

### Kombinasi Tanpa Pengulangan

**Formula:**

$$C(n,r) = \binom{n}{r} = \frac{n!}{r!(n-r)!}$$

**Notasi alternatif:** $_nC_r$ atau $\binom{n}{r}$

**Sifat Penting:**
1. $C(n,r) = C(n,n-r)$
2. $C(n,0) = C(n,n) = 1$
3. $C(n,1) = n$
4. $C(n,r) = C(n-1,r-1) + C(n-1,r)$ (Identitas Pascal)

**Contoh 11: Komite**

Dari 10 mahasiswa, akan dipilih 4 orang untuk mengikuti kompetisi. Berapa cara pemilihan?

**Penyelesaian:**
```
C(10,4) = 10!/(4! × 6!)
        = (10 × 9 × 8 × 7)/(4 × 3 × 2 × 1)
        = 5,040/24
        = 210 cara
```

**Contoh 12: Kartu**

Dari 52 kartu bridge, berapa cara memilih 5 kartu?

**Penyelesaian:**
```
C(52,5) = 52!/(5! × 47!)
        = 2,598,960 cara
```

---

### Kombinasi dengan Pengulangan

**Formula:**

$$C(n+r-1, r) = \binom{n+r-1}{r}$$

dimana:
- n = jumlah jenis objek
- r = jumlah objek yang dipilih

**Contoh 13: Membeli Buah**

Di toko ada 4 jenis buah. Anda ingin membeli 6 buah (boleh jenis yang sama). Berapa cara memilih?

**Penyelesaian:**
```
C(4+6-1, 6) = C(9,6) = C(9,3) = 84 cara
```

---

## PERBEDAAN PERMUTASI DAN KOMBINASI

| Aspek | Permutasi | Kombinasi |
|-------|-----------|-----------|
| **Urutan** | PENTING | TIDAK PENTING |
| **Rumus** | P(n,r) = n!/(n-r)! | C(n,r) = n!/[r!(n-r)!] |
| **Hubungan** | P(n,r) = r! × C(n,r) | C(n,r) = P(n,r)/r! |
| **Contoh** | Juara 1,2,3 dari 10 orang | Tim 3 orang dari 10 orang |
| **Nilai** | Lebih besar | Lebih kecil |

**Contoh 14: Perbandingan**

Dari 5 orang {A, B, C, D, E}, pilih 3 orang.

**Permutasi (urutan penting):**
```
ABC, ACB, BAC, BCA, CAB, CBA,
ABD, ADB, BAD, BDA, DAB, DBA,
... dst
Total: P(5,3) = 60 cara
```

**Kombinasi (urutan tidak penting):**
```
{A,B,C}, {A,B,D}, {A,B,E}, {A,C,D}, {A,C,E},
{A,D,E}, {B,C,D}, {B,C,E}, {B,D,E}, {C,D,E}
Total: C(5,3) = 10 cara
```

---

## APLIKASI DALAM PELUANG DISKRET

### Prinsip Dasar

Untuk menghitung peluang kejadian A:

$$P(A) = \frac{n(A)}{n(S)} = \frac{\text{Jumlah hasil yang menguntungkan}}{\text{Jumlah seluruh kemungkinan}}$$

Kombinatorika digunakan untuk menghitung n(A) dan n(S).

---

### Contoh Aplikasi: Kartu

**Contoh 15: Lima Kartu dari Deck**

Dari 52 kartu bridge, diambil 5 kartu secara acak. Berapa peluang mendapat:

**a) 3 kartu As dan 2 kartu King?**

**Penyelesaian:**
```
Cara memilih 3 As dari 4: C(4,3) = 4
Cara memilih 2 King dari 4: C(4,2) = 6
Total cara mendapat 3 As dan 2 King: 4 × 6 = 24

Total cara memilih 5 kartu dari 52: C(52,5) = 2,598,960

P(3 As dan 2 King) = 24/2,598,960 ≈ 0.0000092 atau 0.00092%
```

**b) Semua kartu hati?**

**Penyelesaian:**
```
Kartu hati = 13
Cara memilih 5 kartu hati: C(13,5) = 1,287

P(semua hati) = 1,287/2,598,960 ≈ 0.000495 atau 0.0495%
```

**c) Tepat 2 kartu merah dan 3 kartu hitam?**

**Penyelesaian:**
```
Kartu merah = 26, kartu hitam = 26
Cara memilih 2 merah dari 26: C(26,2) = 325
Cara memilih 3 hitam dari 26: C(26,3) = 2,600
Total: 325 × 2,600 = 845,000

P(2 merah, 3 hitam) = 845,000/2,598,960 ≈ 0.325 atau 32.5%
```

---

### Contoh Aplikasi: Lotere

**Contoh 16: Lotere 6/49**

Dalam lotere, pemain memilih 6 angka dari 1-49. Berapa peluang:

**a) Menang jackpot (menebak 6 angka dengan benar)?**

**Penyelesaian:**
```
Total cara memilih 6 dari 49: C(49,6) = 13,983,816

P(jackpot) = 1/13,983,816 ≈ 0.00000007 atau 0.000007%
```

**b) Menebak tepat 5 angka benar?**

**Penyelesaian:**
```
Cara memilih 5 benar dari 6: C(6,5) = 6
Cara memilih 1 salah dari 43: C(43,1) = 43
Total: 6 × 43 = 258

P(5 benar) = 258/13,983,816 ≈ 0.0000185 atau 0.00185%
```

---

### Contoh Aplikasi: Quality Control

**Contoh 17: Inspeksi Produk**

Sebuah kotak berisi 20 produk, 4 diantaranya cacat. Jika diambil 5 produk secara acak untuk inspeksi, berapa peluang:

**a) Tidak ada produk cacat?**

**Penyelesaian:**
```
Produk baik = 16
Cara memilih 5 dari 16 baik: C(16,5) = 4,368
Total cara memilih 5 dari 20: C(20,5) = 15,504

P(tidak cacat) = 4,368/15,504 ≈ 0.282 atau 28.2%
```

**b) Tepat 1 produk cacat?**

**Penyelesaian:**
```
Cara memilih 1 cacat dari 4: C(4,1) = 4
Cara memilih 4 baik dari 16: C(16,4) = 1,820
Total: 4 × 1,820 = 7,280

P(1 cacat) = 7,280/15,504 ≈ 0.470 atau 47.0%
```

**c) Minimal 2 produk cacat?**

**Penyelesaian (menggunakan komplemen):**
```
P(minimal 2 cacat) = 1 - P(0 cacat) - P(1 cacat)
                   = 1 - 0.282 - 0.470
                   = 0.248 atau 24.8%
```

---

### Contoh Aplikasi: Distribusi Objek

**Contoh 18: Pembagian Hadiah**

Ada 10 buku berbeda akan dibagikan kepada 3 siswa: A mendapat 4 buku, B mendapat 3 buku, C mendapat 3 buku. Berapa cara pembagian?

**Penyelesaian:**
```
Cara memilih 4 buku untuk A dari 10: C(10,4) = 210
Cara memilih 3 buku untuk B dari 6 sisanya: C(6,3) = 20
Cara memilih 3 buku untuk C dari 3 sisanya: C(3,3) = 1

Total cara = 210 × 20 × 1 = 4,200 cara
```

**Formula umum:** 
$$\frac{n!}{n_1! \times n_2! \times ... \times n_k!}$$

Untuk kasus ini:
```
= 10!/(4! × 3! × 3!)
= 3,628,800/(24 × 6 × 6)
= 4,200 cara
```

---

### Contoh Aplikasi: Poker

**Contoh 19: Peluang Full House**

Dalam poker, "Full House" adalah 3 kartu dengan nilai sama + 2 kartu dengan nilai sama yang berbeda. Berapa peluang mendapat Full House dari 5 kartu?

**Penyelesaian:**
```
Langkah 1: Pilih nilai untuk 3 kartu: 13 pilihan
Langkah 2: Pilih 3 kartu dari 4 kartu nilai tersebut: C(4,3) = 4
Langkah 3: Pilih nilai untuk 2 kartu (dari 12 nilai sisanya): 12 pilihan
Langkah 4: Pilih 2 kartu dari 4 kartu nilai tersebut: C(4,2) = 6

Total Full House = 13 × 4 × 12 × 6 = 3,744
Total 5 kartu = C(52,5) = 2,598,960

P(Full House) = 3,744/2,598,960 ≈ 0.00144 atau 0.144%
```

---

## STRATEGI PENYELESAIAN MASALAH

### Langkah-Langkah Umum

1. **Identifikasi** apakah masalah tentang permutasi atau kombinasi
   - Urutan penting? → Permutasi
   - Urutan tidak penting? → Kombinasi

2. **Tentukan** apakah ada pengulangan
   - Objek boleh berulang? → Formula khusus
   - Objek tidak boleh berulang? → Formula standar

3. **Hitung** jumlah kemungkinan untuk numerator dan denominator

4. **Kalkulasi** peluang = n(kejadian)/n(ruang sampel)

---

### Tabel Bantuan Pemilihan Formula

| Kondisi | Formula | Contoh |
|---------|---------|--------|
| Urutan penting, tidak ada pengulangan | P(n,r) = n!/(n-r)! | Juara 1,2,3 dari 10 orang |
| Urutan penting, ada pengulangan identik | n!/(n₁!×n₂!×...×nₖ!) | Menyusun kata BANANA |
| Urutan tidak penting, tidak ada pengulangan | C(n,r) = n!/[r!(n-r)!] | Memilih 5 dari 10 orang |
| Urutan tidak penting, boleh pengulangan | C(n+r-1,r) | Membeli 6 buah dari 4 jenis |
| Susunan melingkar | (n-1)! | Duduk mengelilingi meja |

---

## RINGKASAN FORMULA PENTING

### Prinsip Dasar
- **Kaidah Perkalian**: m × n × p × ...
- **Kaidah Penjumlahan**: m + n + p + ...

### Permutasi
- **Tanpa pengulangan**: P(n,r) = n!/(n-r)!
- **Dengan pengulangan**: n!/(n₁!×n₂!×...×nₖ!)
- **Siklik**: (n-1)!

### Kombinasi
- **Tanpa pengulangan**: C(n,r) = n!/[r!(n-r)!]
- **Dengan pengulangan**: C(n+r-1,r)

### Hubungan
- P(n,r) = r! × C(n,r)
- C(n,r) = C(n,n-r)

### Faktorial
- 0! = 1
- n! = n × (n-1)!

---

## Bank Soal Latihan
```{r}
library("exams2forms")
```
```{r}
#| echo: false
#| results: "asis"
# daftar folder yang berisi soal
folders <- c("soal_kombinatorika")

for (fd in folders) {
  files <- list.files(fd, pattern = "\\.Rmd$", full.names = TRUE)
  exams2forms(file = files, title = paste("quiz dari", fd), browse = FALSE)
}
```
 
## REFERENSI

1. Rosen, K. H. (2019). *Discrete Mathematics and Its Applications*. McGraw-Hill.
2. Ross, S. (2014). *A First Course in Probability*. Pearson.
3. Lipschutz, S., & Lipson, M. (2011). *Schaum's Outline of Discrete Mathematics*. McGraw-Hill.
4. Anderson, I. (2002). *A First Course in Combinatorial Mathematics*. Oxford University Press.
5. Brualdi, R. A. (2010). *Introductory Combinatorics*. Pearson.