---
format:
  html:
    css: webex.css
    include-after-body: webex.js
execute: 
  echo: false
  warning: false
  error: false
  message: false
  cache: false
---
# Eksperimen Acak, Ruang Sampel, dan Kejadian - Latihan Soal

**Simbol & Notasi yang Perlu Diingat**

* $S$ = ruang sampel
* $n(S)$ = banyaknya anggota ruang sampel
* $A, B, C$ = kejadian
* $n(A)$ = banyaknya anggota kejadian $A$
* $P(A)$ = peluang kejadian $A$
* $P(S) = 1$ = peluang ruang sampel
* $P(\varnothing) = 0$ = peluang himpunan kosong
* $A \cup B$ = gabungan kejadian $A$ dan $B$
* $A \cap B$ = irisan kejadian $A$ dan $B$
* $A^c$ = komplemen kejadian $A$, dengan $P(A^c) = 1 - P(A)$
* $A \subseteq B$ = $A$ bagian dari $B$
* $A \setminus B$ = selisih himpunan $A$ terhadap $B$
* $\varnothing$ = himpunan kosong
* {} = notasi himpunan


**Aturan Dasar Peluang**

* $0 \leq P(A) \leq 1$
* $P(S) = 1$
* $P(A^c) = 1 - P(A)$

**Aturan Penjumlahan**

* Umum: $P(A \cup B) = P(A) + P(B) - P(A \cap B)$
* Jika $A$ dan $B$ saling lepas: $P(A \cup B) = P(A) + P(B)$

**Peluang Bersyarat**

* $P(A \mid B) = \dfrac{P(A \cap B)}{P(B)}$, dengan $P(B) > 0$

**Aturan Perkalian**

* Umum: $P(A \cap B) = P(A) \cdot P(B \mid A) = P(B) \cdot P(A \mid B)$
* Jika $A$ dan $B$ independen: $P(A \cap B) = P(A) \cdot P(B)$

**Kejadian Saling Lepas vs Independen**

* **Saling lepas (mutually exclusive):** tidak bisa terjadi bersamaan.
  
  - Definisi: $A\cap B=\varnothing$ sehingga $P(A\cap B)=0$.
  - Konsekuensi: $P(A\cup B)=P(A)+P(B)$.
  - Contoh: lempar dadu, $A=\{\text{genap}\}$, $B=\{\text{ganjil}\}$.
  - Catatan penting: jika $P(A)>0$ dan $P(B)>0$, maka **pasti tidak independen** karena $P(A)P(B)>0$ tetapi $P(A\cap B)=0$.

* **Independen (independent):** kejadian satu tidak mengubah peluang yang lain.
 
  - Definisi setara: $P(A\mid B)=P(A)$ dengan $P(B)>0$ **atau** $P(A\cap B)=P(A)P(B)$.
  - Contoh 1: dua lempar koin, $A=\{\text{kepala lemparan 1}\}$, $B=\{\text{kepala lemparan 2}\}$.
  - Contoh 2: lempar dadu, $A=\{\text{genap}\}$ $P(A)=1/2$, $B=\{\text{kelipatan 3}\}$ $P(B)=1/3$.
  - $A\cap B=\{6\}\Rightarrow P(A\cap B)=1/6=P(A)P(B)$ jadi independen.

**Ringkas beda utamanya:**

* Saling lepas: *ketidakmungkinan bersama* $\Rightarrow P(A\cap B)=0$.
* Independen: *ketidakpengaruh-an* $\Rightarrow P(A\cap B)=P(A)P(B)$. 

## Bank Soal
 
```{r}
library("exams2forms")
```
```{r}
#| echo: false
#| results: "asis"
# daftar folder yang berisi soal
folders <- c("soal_split")

for (fd in folders) {
  files <- list.files(fd, pattern = "\\.Rmd$", full.names = TRUE)
  exams2forms(file = files, title = paste("quiz dari", fd), browse = FALSE)
}
```