---
format:
  html:
    css: webex.css
    include-after-body: webex.js
execute: 
  echo: false
  warning: false
  error: false
  message: false
  cache: false
---

# Peubah Acak, Ekspektasi, dan Variansi

:::{.callout-important}
## Catatan Penting
Materi ini disusun khusus untuk mahasiswa yang belum mempelajari kalkulus. Fokus utama adalah pada **peubah acak diskret** yang hanya membutuhkan aljabar dasar dan penjumlahan. Bagian peubah acak kontinu akan dijelaskan secara **konseptual** tanpa perhitungan integral yang rumit.
:::

---

## PENDAHULUAN

**Peubah acak** (random variable) adalah cara kita memberikan **angka** pada hasil eksperimen acak. 

**Analogi sederhana:** 

Bayangkan kita lempar koin. Hasilnya bisa "Kepala" atau "Ekor". Untuk memudahkan perhitungan, kita beri angka:

- Kepala = 1
- Ekor = 0

Inilah yang disebut **peubah acak**!

### Mengapa Penting?

Dengan peubah acak, kita bisa:

- **Menghitung rata-rata** hasil eksperimen
- **Mengukur seberapa tersebar** hasilnya
- **Membuat prediksi** dan keputusan
- **Menyelesaikan** masalah praktis

---

## BAGIAN I: PEUBAH ACAK DISKRET

### Apa itu Peubah Acak Diskret?

**Peubah acak diskret** adalah peubah acak yang nilainya bisa **dihitung satu per satu**.

**Contoh:**

- Jumlah mata dadu: 1, 2, 3, 4, 5, 6
- Banyak kepala dalam 3 lemparan koin: 0, 1, 2, 3
- Jumlah mahasiswa yang hadir: 0, 1, 2, ..., 40

**Bukan contoh diskret:**

- Tinggi badan (bisa 170.5 cm, 170.51 cm, dst)
- Waktu (bisa 2.3 detik, 2.31 detik, dst)

---

### Fungsi Massa Peluang (PMF)

**PMF** adalah tabel yang menunjukkan peluang setiap nilai.

**Aturan PMF:**

1. Setiap peluang antara 0 dan 1
2. **Total semua peluang = 1**

**Format:** P(X = x) = peluang X bernilai x

---

### Contoh 1: Lempar Dadu Sekali

X = hasil lempar dadu fair (6 sisi)

**Nilai yang mungkin:** 1, 2, 3, 4, 5, 6
**Setiap nilai sama kemungkinannya**

| x | 1 | 2 | 3 | 4 | 5 | 6 |
|---|---|---|---|---|---|---|
| P(X=x) | 1/6 | 1/6 | 1/6 | 1/6 | 1/6 | 1/6 |

**Cek:** $\frac{1}{6} + \frac{1}{6} + \frac{1}{6} + \frac{1}{6} + \frac{1}{6} + \frac{1}{6} = \frac{6}{6} = 1$ ✓

---

### Contoh 2: Lempar Koin 2 Kali

X = banyaknya kepala dalam 2 lemparan

**Cara menghitung:**

- Ruang sampel: {HH, HT, TH, TT}
- X = 0: {TT} → 1 cara dari 4 → P(X=0) = 1/4
- X = 1: {HT, TH} → 2 cara dari 4 → P(X=1) = 2/4 = 1/2  
- X = 2: {HH} → 1 cara dari 4 → P(X=2) = 1/4

**Tabel PMF:**

| x | 0 | 1 | 2 |
|---|---|---|---|
| P(X=x) | 1/4 | 1/2 | 1/4 |

**Cek:** $\frac{1}{4} + \frac{1}{2} + \frac{1}{4} = \frac{1+2+1}{4} = 1$ ✓

---

### Contoh 3: Jumlah 2 Dadu

Y = jumlah hasil lempar 2 dadu

**Nilai yang mungkin:** 2, 3, 4, 5, 6, 7, 8, 9, 10, 11, 12

**Cara menghitung P(Y=7):**

Kombinasi yang menghasilkan jumlah 7:

- (1,6), (2,5), (3,4), (4,3), (5,2), (6,1) → **6 cara**
- Total kemungkinan: 6 × 6 = 36
- P(Y=7) = 6/36 = 1/6

**Tabel lengkap:**

| y | 2 | 3 | 4 | 5 | 6 | 7 | 8 | 9 | 10 | 11 | 12 |
|---|---|---|---|---|---|---|---|---|----|----|-----|
| Cara | 1 | 2 | 3 | 4 | 5 | 6 | 5 | 4 | 3 | 2 | 1 |
| P(Y=y) | 1/36 | 2/36 | 3/36 | 4/36 | 5/36 | 6/36 | 5/36 | 4/36 | 3/36 | 2/36 | 1/36 |

**Mengapa jumlah 7 paling sering?** Karena ada paling banyak cara membuatnya!

---

### NILAI EKSPEKTASI (RATA-RATA)

### Definisi Sederhana

**Ekspektasi** = rata-rata nilai jika eksperimen diulang **sangat banyak kali**

**Formula untuk diskret:**
$$E(X) = \sum_{\text{semua } x} x \times P(X = x)$$

**Artinya:** Kalikan setiap nilai dengan peluangnya, lalu jumlahkan.

---

### Contoh 4: Ekspektasi Lempar Dadu

X = hasil lempar dadu

```
E(X) = 1×(1/6) + 2×(1/6) + 3×(1/6) + 4×(1/6) + 5×(1/6) + 6×(1/6)
     = (1 + 2 + 3 + 4 + 5 + 6) × (1/6)
     = 21 × (1/6)
     = 3.5
```

**Interpretasi:** 

- Jika kita lempar dadu 1000 kali, rata-rata hasilnya akan mendekati 3.5
- **Bukan berarti** dadu bisa menghasilkan 3.5!
- 3.5 adalah **rata-rata jangka panjang**

---

### Contoh 5: Ekspektasi Koin 2 Kali

X = banyak kepala dalam 2 lemparan

| x | 0 | 1 | 2 |
|---|---|---|---|
| P(X=x) | 1/4 | 1/2 | 1/4 |

```
E(X) = 0×(1/4) + 1×(1/2) + 2×(1/4)
     = 0 + 1/2 + 2/4
     = 0 + 1/2 + 1/2
     = 1
```

**Interpretasi:** Rata-rata kita dapat 1 kepala dalam 2 lemparan.

---

### Contoh 6: Permainan Untung-Rugi

**Aturan permainan:**

- Bayar Rp 10,000 untuk main
- Lempar koin 2 kali
- Dapat Rp 25,000 jika 2 kepala
- Dapat Rp 10,000 jika 1 kepala  
- Dapat Rp 0 jika 0 kepala

**Pertanyaan:** Apakah permainan ini menguntungkan?

**Penyelesaian:**

Misalkan Y = keuntungan bersih

| Hasil | Peluang | Pendapatan | Keuntungan |
|-------|---------|------------|------------|
| 2 kepala | 1/4 | 25,000 | 15,000 |
| 1 kepala | 1/2 | 10,000 | 0 |
| 0 kepala | 1/4 | 0 | -10,000 |

```
E(Y) = 15,000×(1/4) + 0×(1/2) + (-10,000)×(1/4)
     = 3,750 + 0 - 2,500
     = 1,250
```

**Kesimpulan:** Rata-rata untung Rp 1,250 per permainan. **Menguntungkan!**

---

### Sifat-Sifat Ekspektasi

**1. Konstanta keluar:**
   $E(aX) = a \times E(X)$

**2. Tambah konstanta:**
   $E(X + b) = E(X) + b$

**3. Kombinasi:**
   $E(aX + b) = a \times E(X) + b$

**4. Penjumlahan:**
   $E(X + Y) = E(X) + E(Y)$ (selalu berlaku!)

---

### Contoh 7: Menggunakan Sifat Ekspektasi

Jika E(X) = 10, hitung:

**a) E(3X)**
```
E(3X) = 3 × E(X) = 3 × 10 = 30
```

**b) E(X + 5)**
```
E(X + 5) = E(X) + 5 = 10 + 5 = 15
```

**c) E(2X - 7)**
```
E(2X - 7) = 2 × E(X) - 7 = 2 × 10 - 7 = 13
```

---

## VARIANSI DAN STANDAR DEVIASI

### Mengapa Perlu Variansi?

**Masalah:** Dua permainan punya ekspektasi sama, tapi risikonya beda.

**Permainan A:** Selalu dapat Rp 1,000 → E(A) = 1,000

**Permainan B:** 50% dapat Rp 0, 50% dapat Rp 2,000 → E(B) = 1,000

Ekspektasi sama, tapi **risiko berbeda**! Permainan B lebih berisiko.

**Variansi** mengukur **seberapa tersebar** nilai dari rata-ratanya.

---

### Definisi Variansi

**Variansi** = rata-rata kuadrat selisih dengan ekspektasi

**Formula yang mudah:**
$$Var(X) = E(X^2) - [E(X)]^2$$

**Langkah-langkah:**

1. Hitung E(X)
2. Hitung E(X²) 
3. Var(X) = E(X²) - [E(X)]²

**Standar Deviasi:**
$$SD(X) = \sqrt{Var(X)}$$

---

### Contoh 8: Variansi Lempar Dadu

X = hasil lempar dadu

**Langkah 1:** E(X) = 3.5 (sudah dihitung sebelumnya)

**Langkah 2:** Hitung E(X²)

| x | 1 | 2 | 3 | 4 | 5 | 6 |
|---|---|---|---|---|---|---|
| x² | 1 | 4 | 9 | 16 | 25 | 36 |
| P(X=x) | 1/6 | 1/6 | 1/6 | 1/6 | 1/6 | 1/6 |

```
E(X²) = 1×(1/6) + 4×(1/6) + 9×(1/6) + 16×(1/6) + 25×(1/6) + 36×(1/6)
      = (1 + 4 + 9 + 16 + 25 + 36) × (1/6)
      = 91 × (1/6)
      = 15.17
```

**Langkah 3:** Hitung Variansi
```
Var(X) = E(X²) - [E(X)]²
       = 15.17 - (3.5)²
       = 15.17 - 12.25
       = 2.92

SD(X) = √2.92 ≈ 1.71
```

---

### Contoh 9: Variansi Koin 2 Kali

X = banyak kepala dalam 2 lemparan

E(X) = 1 (sudah dihitung sebelumnya)

**Hitung E(X²):**

| x | 0 | 1 | 2 |
|---|---|---|---|
| x² | 0 | 1 | 4 |
| P(X=x) | 1/4 | 1/2 | 1/4 |

```
E(X²) = 0×(1/4) + 1×(1/2) + 4×(1/4)
      = 0 + 1/2 + 1
      = 1.5

Var(X) = 1.5 - (1)²
       = 1.5 - 1
       = 0.5

SD(X) = √0.5 ≈ 0.71
```

---

### Sifat-Sifat Variansi

**1. Konstanta keluar kuadrat:**
   $Var(aX) = a^2 \times Var(X)$

**2. Tambah konstanta tidak mengubah variansi:**
   $Var(X + b) = Var(X)$

**3. Kombinasi:**
   $Var(aX + b) = a^2 \times Var(X)$

**4. Jika X dan Y independen:**
   $Var(X + Y) = Var(X) + Var(Y)$

**5. Selalu non-negatif:**
   $Var(X) \geq 0$

---

### Contoh 10: Menggunakan Sifat Variansi

Jika Var(X) = 9, hitung:

**a) Var(2X)**
```
Var(2X) = 2² × Var(X) = 4 × 9 = 36
```

**b) Var(X + 5)**
```
Var(X + 5) = Var(X) = 9
(Tambah konstanta tidak mengubah variansi)
```

**c) SD(3X)**
```
Var(3X) = 3² × Var(X) = 9 × 9 = 81
SD(3X) = √81 = 9
```

---

## BAGIAN II: PEUBAH ACAK KONTINU

:::{.callout-note}
## Catatan untuk Bagian Ini
Bagian ini dijelaskan secara **konseptual** tanpa perhitungan kalkulus yang rumit. Fokus pada **pemahaman ide** dan **penggunaan formula hasil akhir**.
:::

### Apa itu Peubah Acak Kontinu?

**Peubah acak kontinu** adalah peubah acak yang nilainya bisa berupa **interval** (tidak bisa dihitung satu per satu).

**Contoh:**

- Tinggi mahasiswa: bisa 170.1 cm, 170.15 cm, 170.151 cm, dst
- Waktu tunggu bus: bisa 5.2 menit, 5.23 menit, dst
- Suhu ruangan: bisa 25.6°C, 25.63°C, dst

**Perbedaan utama dengan diskret:**

- **Diskret:** P(X = nilai tertentu) bisa > 0
- **Kontinu:** P(X = nilai tertentu) = 0 (selalu!)

**Yang bermakna untuk kontinu:** P(a ≤ X ≤ b) = peluang X di antara a dan b

---

### Fungsi Densitas Peluang (PDF)

**PDF** adalah "kurva peluang" untuk peubah acak kontinu.

**Konsep penting:**

- **Tinggi kurva** = densitas peluang
- **Luas di bawah kurva** = peluang
- **Total luas** = 1

**Interpretasi geometris:**
P(a ≤ X ≤ b) = Luas di bawah kurva dari a sampai b

**Mari kita lihat contoh kurva PDF:**

```{r}
#| label: contoh-pdf
#| fig-cap: "Contoh Kurva PDF untuk Berbagai Distribusi"
#| fig-width: 10
#| fig-height: 6

library(ggplot2)
library(gridExtra)

# Data untuk plotting
x <- seq(-4, 4, length.out = 1000)

# 1. Distribusi Uniform (bentuk persegi panjang)
x_uniform <- seq(-2, 2, length.out = 1000)
y_uniform <- ifelse(x_uniform >= -1.5 & x_uniform <= 1.5, 1/3, 0)

p1 <- ggplot(data.frame(x = x_uniform, y = y_uniform), aes(x, y)) +
  geom_line(color = "blue", size = 2) +
  geom_area(alpha = 0.3, fill = "lightblue") +
  labs(title = "Uniform: Semua nilai sama kemungkinan",
       subtitle = "Bentuk: Persegi panjang",
       x = "Nilai X", y = "Densitas") +
  theme_minimal() +
  annotate("text", x = 0, y = 0.2, label = "Luas = 1", size = 4, color = "red")

# 2. Distribusi Normal (bentuk lonceng)
y_normal <- dnorm(x, mean = 0, sd = 1)

p2 <- ggplot(data.frame(x = x, y = y_normal), aes(x, y)) +
  geom_line(color = "red", size = 2) +
  geom_area(alpha = 0.3, fill = "lightcoral") +
  labs(title = "Normal: Bentuk lonceng simetris",
       subtitle = "Paling umum di alam",
       x = "Nilai X", y = "Densitas") +
  theme_minimal() +
  annotate("text", x = 0, y = 0.2, label = "Luas = 1", size = 4, color = "darkred")

# 3. Distribusi Eksponensial (menurun)
x_exp <- seq(0, 5, length.out = 1000)
y_exp <- dexp(x_exp, rate = 1)

p3 <- ggplot(data.frame(x = x_exp, y = y_exp), aes(x, y)) +
  geom_line(color = "green", size = 2) +  
  geom_area(alpha = 0.3, fill = "lightgreen") +
  labs(title = "Eksponensial: Menurun tajam",
       subtitle = "Waktu tunggu, umur komponen",
       x = "Nilai X", y = "Densitas") +
  theme_minimal() +
  annotate("text", x = 2, y = 0.3, label = "Luas = 1", size = 4, color = "darkgreen")

# Gabungkan plot
grid.arrange(p1, p2, p3, ncol = 3)
```

**Poin penting dari kurva di atas:**

- **Uniform:** Tinggi sama di semua tempat = peluang merata
- **Normal:** Tinggi di tengah = nilai tengah paling mungkin  
- **Eksponensial:** Tinggi di kiri = nilai kecil lebih sering
- **Semua kurva:** Total luas di bawah kurva = 1

---

### Contoh 11: Konsep Dasar Kontinu

Bayangkan kita mengukur **waktu tunggu bus** yang bisa berapa saja antara 0 sampai 10 menit.

**Perbedaan dengan diskret:**

- **Diskret:** Lempar dadu → hasil pasti 1,2,3,4,5, atau 6
- **Kontinu:** Waktu tunggu → bisa 2.3 menit, 5.67 menit, 8.123 menit, dst

**Konsep PDF:**

- Tidak ada "peluang tepat" untuk nilai tertentu
- Yang ada adalah "peluang dalam rentang"
- Contoh: P(3 ≤ waktu ≤ 7) = peluang tunggu antara 3-7 menit

**Cara berpikir:**

- **Luas di bawah kurva** = peluang
- **Total luas kurva** = 1

:::{.callout-note}
## Ingat!
Untuk peubah acak kontinu, kita tidak pernah bertanya "Berapa peluang X = 5.0000 tepat?" karena jawabannya selalu 0. Yang bermakna adalah "Berapa peluang X antara 4.9 dan 5.1?"
:::

**Mari kita lihat konsep "Luas = Peluang" secara visual:**

```{r}
#| label: luas-peluang
#| fig-cap: "Konsep Luas di Bawah Kurva = Peluang"
#| fig-width: 12
#| fig-height: 4

library(ggplot2)
library(gridExtra)

# Contoh 1: Uniform Distribution
x_uniform <- seq(0, 10, length.out = 1000)
y_uniform <- ifelse(x_uniform >= 0 & x_uniform <= 10, 0.1, 0)

# Area yang diarsir (P(3 ≤ X ≤ 7))
x_shaded <- seq(3, 7, length.out = 100)
y_shaded <- rep(0.1, 100)

p1 <- ggplot() +
  # Kurva lengkap
  geom_line(data = data.frame(x = x_uniform, y = y_uniform), 
            aes(x, y), color = "blue", size = 2) +
  # Area yang diarsir
  geom_ribbon(data = data.frame(x = x_shaded, y = y_shaded), 
              aes(x = x, ymin = 0, ymax = y), 
              fill = "red", alpha = 0.5) +
  # Garis vertikal
  geom_vline(xintercept = c(3, 7), linetype = "dashed", color = "red") +
  labs(title = "Uniform[0,10]: P(3 ≤ X ≤ 7)",
       subtitle = "Luas arsiran = 0.1 × 4 = 0.4",
       x = "Waktu tunggu (menit)", y = "Densitas") +
  annotate("text", x = 5, y = 0.05, label = "P = 0.4", size = 5, color = "red") +
  annotate("text", x = 1.5, y = 0.05, label = "3", size = 4) +
  annotate("text", x = 8.5, y = 0.05, label = "7", size = 4) +
  theme_minimal() +
  xlim(-1, 11) + ylim(0, 0.15)

# Contoh 2: Normal Distribution  
x_normal <- seq(-4, 4, length.out = 1000)
y_normal <- dnorm(x_normal, mean = 0, sd = 1)

# Area yang diarsir (P(-1 ≤ X ≤ 1))
x_shaded_norm <- seq(-1, 1, length.out = 100)
y_shaded_norm <- dnorm(x_shaded_norm, mean = 0, sd = 1)

p2 <- ggplot() +
  # Kurva lengkap
  geom_line(data = data.frame(x = x_normal, y = y_normal), 
            aes(x, y), color = "purple", size = 2) +
  # Area yang diarsir
  geom_ribbon(data = data.frame(x = x_shaded_norm, y = y_shaded_norm), 
              aes(x = x, ymin = 0, ymax = y), 
              fill = "orange", alpha = 0.5) +
  # Garis vertikal
  geom_vline(xintercept = c(-1, 1), linetype = "dashed", color = "orange") +
  labs(title = "Normal(0,1): P(-1 ≤ X ≤ 1)",
       subtitle = "Luas arsiran ≈ 0.68 (68%)",
       x = "Nilai X", y = "Densitas") +
  annotate("text", x = 0, y = 0.1, label = "P ≈ 0.68", size = 5, color = "darkorange") +
  theme_minimal()

# Contoh 3: Eksponensial
x_exp <- seq(0, 6, length.out = 1000)
y_exp <- dexp(x_exp, rate = 1)

# Area yang diarsir (P(X ≤ 2))
x_shaded_exp <- seq(0, 2, length.out = 100)
y_shaded_exp <- dexp(x_shaded_exp, rate = 1)

p3 <- ggplot() +
  # Kurva lengkap
  geom_line(data = data.frame(x = x_exp, y = y_exp), 
            aes(x, y), color = "darkgreen", size = 2) +
  # Area yang diarsir
  geom_ribbon(data = data.frame(x = x_shaded_exp, y = y_shaded_exp), 
              aes(x = x, ymin = 0, ymax = y), 
              fill = "lightgreen", alpha = 0.7) +
  # Garis vertikal
  geom_vline(xintercept = 2, linetype = "dashed", color = "darkgreen") +
  labs(title = "Eksponensial(λ=1): P(X ≤ 2)",
       subtitle = "Luas arsiran ≈ 0.86",
       x = "Waktu (detik)", y = "Densitas") +
  annotate("text", x = 1, y = 0.3, label = "P ≈ 0.86", size = 5, color = "darkgreen") +
  theme_minimal()

# Gabungkan plot
grid.arrange(p1, p2, p3, ncol = 3)
```

**Yang bisa kita pelajari:**

1. **Persegi panjang (Uniform):** Mudah hitung luas = panjang × lebar
2. **Lonceng (Normal):** Simetris, area tengah paling besar  
3. **Menurun (Eksponensial):** Area kiri (nilai kecil) dominan
4. **Prinsip umum:** Semakin tinggi kurva di suatu area = semakin besar peluang

---

### Ekspektasi dan Variansi Kontinu

**Konsep sama dengan diskret:** 

- Ekspektasi = nilai tengah distribusi
- Variansi = ukuran sebaran

**Yang berbeda:** Cara menghitung (pakai integral, tapi kita skip!)

**Prinsip umum:**

- Untuk peubah acak kontinu, ekspektasi dan variansi tetap ada
- Perhitungannya lebih rumit (butuh kalkulus)
- **Interpretasinya sama** dengan diskret

:::{.callout-important}
## Fokus Minggu Ini
Untuk sekarang, yang penting adalah memahami **konsep** ekspektasi dan variansi dari peubah acak diskret. Distribusi spesifik (Uniform, Normal, dll) akan dipelajari minggu depan dengan rumus yang sudah jadi.
:::

---

## PERBANDINGAN DISKRET VS KONTINU

| Aspek | Diskret | Kontinu |
|-------|---------|---------|
| **Nilai** | Dapat dihitung: 1,2,3,... | Interval: [0,10] |
| **P(X=nilai)** | Bisa > 0 | Selalu = 0 |
| **Fungsi** | PMF (tabel/formula) | PDF (kurva) |
| **Peluang** | Jumlahkan PMF | Luas di bawah kurva |
| **Total** | Σ PMF = 1 | Luas total = 1 |
| **Contoh** | Jumlah dadu, koin | Tinggi, berat, waktu |
| **Perhitungan** | Penjumlahan | Integral (skip!) |

**Mari kita lihat perbedaan visual PMF vs PDF:**

```{r}
#| label: pmf-vs-pdf
#| fig-cap: "Perbandingan PMF (Diskret) vs PDF (Kontinu)"
#| fig-width: 12
#| fig-height: 5

library(ggplot2)
library(gridExtra)

# PMF - Diskret (Lempar Dadu)
x_dice <- 1:6
pmf_dice <- rep(1/6, 6)

p1 <- ggplot(data.frame(x = x_dice, pmf = pmf_dice), aes(x, pmf)) +
  geom_col(fill = "steelblue", alpha = 0.7, width = 0.6) +
  geom_point(size = 4, color = "darkblue") +
  labs(title = "PMF: Lempar Dadu (DISKRET)",
       subtitle = "Batang = peluang tepat",
       x = "Hasil Dadu", y = "P(X = x)") +
  scale_x_continuous(breaks = 1:6) +
  theme_minimal() +
  ylim(0, 0.2) +
  annotate("text", x = 3.5, y = 0.18, 
           label = "Σ P(X=x) = 1", size = 4, color = "red")

# PMF - Diskret (Jumlah 2 Dadu)  
x_sum <- 2:12
pmf_sum <- c(1,2,3,4,5,6,5,4,3,2,1)/36

p2 <- ggplot(data.frame(x = x_sum, pmf = pmf_sum), aes(x, pmf)) +
  geom_col(fill = "orange", alpha = 0.7, width = 0.6) +
  geom_point(size = 3, color = "darkorange") +
  labs(title = "PMF: Jumlah 2 Dadu (DISKRET)",
       subtitle = "Tinggi batang = peluang",
       x = "Jumlah", y = "P(Y = y)") +
  scale_x_continuous(breaks = 2:12) +
  theme_minimal() +
  annotate("text", x = 7, y = 0.15, 
           label = "Σ P(Y=y) = 1", size = 4, color = "red")

# PDF - Kontinu (Normal)
x_cont <- seq(-3, 3, length.out = 1000)
pdf_cont <- dnorm(x_cont, mean = 0, sd = 1)

p3 <- ggplot(data.frame(x = x_cont, pdf = pdf_cont), aes(x, pdf)) +
  geom_line(color = "purple", size = 2) +
  geom_area(alpha = 0.3, fill = "purple") +
  labs(title = "PDF: Normal (KONTINU)",
       subtitle = "Kurva halus, luas = peluang",
       x = "Nilai X", y = "f(x)") +
  theme_minimal() +
  annotate("text", x = 0, y = 0.35, 
           label = "∫ f(x)dx = 1", size = 4, color = "red")

# PDF - Kontinu (Uniform)
x_unif <- seq(-0.5, 4.5, length.out = 1000)
pdf_unif <- ifelse(x_unif >= 0 & x_unif <= 4, 0.25, 0)

p4 <- ggplot(data.frame(x = x_unif, pdf = pdf_unif), aes(x, pdf)) +
  geom_line(color = "darkgreen", size = 3) +
  geom_area(alpha = 0.3, fill = "lightgreen") +
  labs(title = "PDF: Uniform (KONTINU)",
       subtitle = "Persegi panjang, tinggi konstan",
       x = "Nilai X", y = "f(x)") +
  theme_minimal() +
  annotate("text", x = 2, y = 0.2, 
           label = "Luas = 1", size = 4, color = "red")

# Gabungkan
grid.arrange(p1, p2, p3, p4, ncol = 2, nrow = 2)
```

**Perbedaan kunci yang terlihat:**

| Aspek | PMF (Diskret) | PDF (Kontinu) |
|-------|---------------|---------------|
| **Visual** | Batang terpisah | Kurva halus |
| **Tinggi** | = Peluang tepat | = Densitas (bukan peluang) |
| **Peluang** | Tinggi batang | Luas di bawah kurva |
| **Total** | Jumlah tinggi = 1 | Luas total = 1 |
| **P(X=nilai)** | Bisa > 0 | Selalu = 0 |

---

## APLIKASI PRAKTIS

### Contoh 14: Analisis Investasi

**Investasi A:** 
- E(return) = 10%, SD = 3%

**Investasi B:**
- E(return) = 12%, SD = 8%

**Analisis:**

- B punya return ekspektasi lebih tinggi
- Tapi B lebih berisiko (SD lebih besar)
- Pilihan tergantung profil risiko

**Coefficient of Variation (CV):**
$$CV = \frac{SD}{E(X)}$$

```
CV_A = 3/10 = 0.3
CV_B = 8/12 ≈ 0.67

A lebih stabil relatif terhadap returnnya
```

---

### Contoh 15: Quality Control

Mesin produksi baut dengan:

- E(diameter) = 10 mm
- SD(diameter) = 0.1 mm

**Spesifikasi:** diameter 10 ± 0.3 mm (9.7 - 10.3 mm)

**Analisis:**

- Dengan SD kecil (0.1), kebanyakan produk sesuai spesifikasi
- Jika SD besar (0.5), banyak produk di luar spesifikasi

**Prinsip:** Semakin kecil SD, semakin konsisten kualitas.

---

### Contoh 16: Portofolio Investasi

Dua saham independen:

- Saham A: E = $100, SD = $20
- Saham B: E = $150, SD = $30

Total investasi: X = A + B

```
E(X) = E(A) + E(B) = 100 + 150 = $250

Var(X) = Var(A) + Var(B) = 20² + 30² = 400 + 900 = 1,300

SD(X) = √1,300 ≈ $36
```

**Insight:** Diversifikasi tidak mengurangi total risiko jika saham independen!

---

## KESALAHAN UMUM & CARA MENGHINDARI

### 1. "E(X) = 3.5 berarti dadu bisa menghasilkan 3.5"
**❌ Salah!** Ekspektasi adalah rata-rata jangka panjang, bukan nilai individu.

### 2. E(X²) = [E(X)]²

**❌ Salah!** Ekspektasi kuadrat ≠ kuadrat ekspektasi
**✅ Benar:** Umumnya E(X²) > [E(X)]²

### 3. Var(2X) = 2 × Var(X)

**❌ Salah!** Konstanta keluar kuadrat
**✅ Benar:** Var(2X) = 2² × Var(X) = 4 × Var(X)

### 4. Var(X+Y) = Var(X) + Var(Y)
**❌ Tidak selalu!** Hanya berlaku jika X dan Y independen

---

## TABEL RINGKASAN FORMULA

### Diskret
$$E(X) = \sum x \cdot P(X=x)$$
$$Var(X) = E(X^2) - [E(X)]^2$$

### Sifat-Sifat
$$E(aX + b) = aE(X) + b$$
$$Var(aX + b) = a^2 Var(X)$$
$$SD(X) = \sqrt{Var(X)}$$

### Distribusi Umum
*Akan dipelajari minggu depan dengan rumus lengkap*

| Jenis | E(X) | Var(X) |
|-------|------|--------|
| Uniform[a,b] | (a+b)/2 | (b-a)²/12 |
| Eksponensial(λ) | 1/λ | 1/λ² |
| Normal(μ,σ) | μ | σ² |

---

## LATIHAN MANDIRI

### Level 1: Dasar
1. X = hasil lempar koin (H=1, T=0). Buat PMF, hitung E(X) dan Var(X).

2. Y = jumlah 2 koin (H=1, T=0). Buat PMF, hitung E(Y) dan Var(Y).

### Level 2: Menengah  
3. Permainan: bayar Rp 5,000, lempar dadu, dapat Rp 6,000 jika genap. Hitung E(keuntungan).

4. Jika E(X) = 15 dan Var(X) = 25, hitung E(2X-10) dan SD(2X-10).

### Level 3: Aplikasi
5. Dua investasi independen: E₁=$50, SD₁=$8, E₂=$80, SD₂=$12. Hitung E dan SD portofolio.

6. **[Preview minggu depan]** Jika waktu tunggu mengikuti distribusi tertentu dengan E(waktu)=5 menit dan Var(waktu)=9, berapa SD(waktu)?

---
