# Statistika Deskriptif

Statistika deskriptif adalah cabang statistika yang berfokus pada **peringkasan**, **penyajian**, dan **interpretasi** data tanpa membuat generalisasi ke populasi yang lebih besar.

## Ukuran Pemusatan (Measures of Central Tendency)

**Definisi Intuitif**: 

Ukuran pemusatan menunjukkan **"nilai tipikal"** atau **"nilai representatif"** yang menggambarkan di mana data cenderung berkumpul atau terpusat. Bayangkan seperti mencari titik keseimbangan dari sekumpulan data.

### 1. Mean (Rata-rata)

**Definisi Intuitif**: 

Mean adalah **titik keseimbangan matematis** dari semua data. Jika kita bayangkan data sebagai beban di atas papan timbangan, mean adalah titik dimana papan akan seimbang sempurna.

**Definisi Formal**: 

Jumlah semua nilai dibagi dengan banyaknya data.

#### **Formula untuk Data Tunggal**
$$\bar{x} = \frac{\sum_{i=1}^{n} x_i}{n} = \frac{x_1 + x_2 + ... + x_n}{n}$$

dimana:

- $\bar{x}$ = mean sampel
- $x_i$ = nilai data ke-i
- $n$ = jumlah data

#### **Formula untuk Data Berkelompok**
$$\bar{x} = \frac{\sum_{i=1}^{k} f_i \cdot m_i}{\sum_{i=1}^{k} f_i} = \frac{\sum_{i=1}^{k} f_i \cdot m_i}{n}$$

dimana:

- $f_i$ = frekuensi kelas ke-i
- $m_i$ = nilai tengah kelas ke-i
- $k$ = banyak kelas

#### **Contoh Perhitungan**

**Data Tunggal**: 

Nilai ujian 5 mahasiswa: 75, 82, 68, 90, 85

$$\bar{x} = \frac{75 + 82 + 68 + 90 + 85}{5} = \frac{400}{5} = 80$$

**Data Berkelompok**: 

| Kelas Nilai | Frekuensi (f) | Titik Tengah (m) | f × m |
|-------------|---------------|------------------|--------|
| 60-69       | 3             | 64.5             | 193.5  |
| 70-79       | 8             | 74.5             | 596    |
| 80-89       | 12            | 84.5             | 1014   |
| 90-99       | 7             | 94.5             | 661.5  |
| **Total**   | **30**        |                  | **2465** |

$$\bar{x} = \frac{2465}{30} = 82.17$$

### 2. Median

**Definisi Intuitif**: 

Median adalah **nilai tengah** yang membagi data menjadi dua kelompok sama besar. Bayangkan mengurutkan semua orang berdasarkan tinggi badan, median adalah tinggi orang yang berada tepat di tengah barisan.

**Definisi Formal**: 

Nilai tengah yang membagi data menjadi dua bagian sama besar setelah diurutkan.

#### **Formula untuk Data Tunggal**

**Jika n ganjil**:

$$Me = x_{\frac{n+1}{2}}$$

**Jika n genap**:

$$Me = \frac{x_{\frac{n}{2}} + x_{\frac{n}{2}+1}}{2}$$

#### **Formula untuk Data Berkelompok**
$$Me = L + \left(\frac{\frac{n}{2} - CF}{f}\right) \times h$$

dimana:

- $L$ = batas bawah kelas median
- $n$ = jumlah data
- $CF$ = frekuensi kumulatif sebelum kelas median
- $f$ = frekuensi kelas median
- $h$ = panjang interval kelas

#### **Contoh Perhitungan**

**Data Tunggal**: 

68, 75, 82, 85, 90 (sudah terurut, n=5)

$$Me = x_{\frac{5+1}{2}} = x_3 = 82$$

**Data Berkelompok** (menggunakan tabel sebelumnya):

- $n = 30$, sehingga $\frac{n}{2} = 15$
- Kelas median: 80-89 (karena frekuensi kumulatif mencapai 15)
- $L = 79.5$, $CF = 11$, $f = 12$, $h = 10$

$$Me = 79.5 + \left(\frac{15 - 11}{12}\right) \times 10 = 79.5 + 3.33 = 82.83$$

### 3. Modus

**Definisi Intuitif**: 

Modus adalah **nilai yang paling "populer"** atau paling sering muncul dalam data. Seperti mencari jawaban yang paling banyak dipilih dalam survei atau warna baju yang paling banyak dipakai di kelas.

**Definisi Formal**: 

Nilai yang paling sering muncul dalam data.

#### **Formula untuk Data Berkelompok**
$$Mo = L + \left(\frac{d_1}{d_1 + d_2}\right) \times h$$

dimana:

- $L$ = batas bawah kelas modus
- $d_1$ = selisih frekuensi kelas modus dengan kelas sebelumnya
- $d_2$ = selisih frekuensi kelas modus dengan kelas sesudahnya
- $h$ = panjang interval kelas

#### **Contoh Perhitungan**

**Data Tunggal**: 

2, 3, 3, 4, 5, 5, 5, 6

Modus = 5 (muncul 3 kali)

**Data Berkelompok** (menggunakan tabel sebelumnya):

- Kelas modus: 80-89 (frekuensi tertinggi = 12)
- $L = 79.5$, $d_1 = 12-8 = 4$, $d_2 = 12-7 = 5$, $h = 10$

$$Mo = 79.5 + \left(\frac{4}{4 + 5}\right) \times 10 = 79.5 + 4.44 = 83.94$$

---

## Ukuran Penyebaran (Measures of Dispersion)

**Definisi Intuitif**: 

Ukuran penyebaran menunjukkan **seberapa "tersebar"** atau **"bervariasi"** data dari pusat distribusi. Bayangkan dua kelas dengan nilai rata-rata sama (80), tetapi:

- **Kelas A**: nilai berkisar 78-82 (data mengumpul di sekitar mean)
- **Kelas B**: nilai berkisar 60-100 (data tersebar jauh dari mean)

Kelas B memiliki penyebaran yang lebih besar meski mean-nya sama.

### 1. Range (Jangkauan)

**Definisi Intuitif**: 

Range menunjukkan **rentang keseluruhan** data, dari nilai terkecil hingga terbesar. Seperti selisih antara suhu tertinggi dan terendah dalam sehari.

**Formula**:

$$R = x_{max} - x_{min}$$

**Contoh**: 

Data 68, 75, 82, 85, 90

$$R = 90 - 68 = 22$$

### 2. Varians

**Definisi Intuitif**: 

Varians mengukur **rata-rata kuadrat jarak** setiap data dari mean. Semakin besar varians, semakin tersebar data dari pusatnya. Seperti mengukur seberapa jauh rata-rata rumah-rumah dari pusat kota.

**Definisi Formal**: 

Rata-rata kuadrat selisih setiap nilai dengan mean.

#### **Formula untuk Data Tunggal**

**Varians Populasi**:

$$\sigma^2 = \frac{\sum_{i=1}^{N} (x_i - \mu)^2}{N}$$

**Varians Sampel**:

$$s^2 = \frac{\sum_{i=1}^{n} (x_i - \bar{x})^2}{n-1}$$

#### **Formula untuk Data Berkelompok**
$$s^2 = \frac{\sum_{i=1}^{k} f_i(m_i - \bar{x})^2}{n-1}$$

dimana:

- $f_i$ = frekuensi kelas ke-i
- $m_i$ = nilai tengah kelas ke-i
- $n$ = jumlah data

#### **Contoh Perhitungan**

Data: 75, 82, 68, 90, 85 dengan $\bar{x} = 80$

| $x_i$ | $x_i - \bar{x}$ | $(x_i - \bar{x})^2$ |
|-------|------------------|---------------------|
| 75    | -5              | 25                  |
| 82    | 2               | 4                   |
| 68    | -12             | 144                 |
| 90    | 10              | 100                 |
| 85    | 5               | 25                  |
| **Total** |             | **298**             |

$$s^2 = \frac{298}{5-1} = \frac{298}{4} = 74.5$$

### 3. Simpangan Baku (Standard Deviation)

**Definisi Intuitif**: 

Simpangan baku adalah **akar kuadrat varians** yang memberikan ukuran penyebaran dalam satuan yang sama dengan data asli. Lebih mudah diinterpretasi karena satuannya sama dengan data.

**Formula**:

$$s = \sqrt{s^2} = \sqrt{\frac{\sum_{i=1}^{n} (x_i - \bar{x})^2}{n-1}}$$

**Contoh**:

$$s = \sqrt{74.5} = 8.63$$

### 4. Koefisien Variasi

**Definisi Intuitif**: 

Koefisien variasi mengukur **variabilitas relatif** terhadap mean, berguna untuk membandingkan variabilitas antar dataset dengan skala berbeda. Seperti membandingkan variabilitas gaji (dalam jutaan) dengan variabilitas umur (dalam tahun).

**Formula**:

$$CV = \frac{s}{\bar{x}} \times 100\%$$

**Contoh**:

$$CV = \frac{8.63}{80} \times 100\% = 10.79\%$$

---

## Visualisasi Data dengan R

### 1. Tabel Distribusi Frekuensi

**Definisi**: 

Tabel yang menunjukkan berapa kali setiap nilai atau kelompok nilai muncul dalam dataset.

**Kegunaan**:

- Melihat pola distribusi data secara numerik
- Identifikasi nilai yang paling sering/jarang muncul
- Dasar untuk membuat histogram dan visualisasi lainnya

**Interpretasi**: 

Frekuensi tinggi menunjukkan nilai yang umum, frekuensi rendah menunjukkan nilai yang jarang.

```{r}
# Data contoh
nilai <- c(75, 82, 68, 90, 85, 78, 92, 65, 88, 79, 
           73, 86, 81, 94, 77, 89, 71, 83, 95, 76)

# Membuat tabel frekuensi untuk data kategorik
nilai_grade <- cut(nilai, breaks = c(0, 60, 70, 80, 90, 100), 
                   labels = c("E", "D", "C", "B", "A"))
tabel_frekuensi <- table(nilai_grade)
print(tabel_frekuensi)

# Tabel frekuensi dengan proporsi
prop.table(tabel_frekuensi)
```

### 2. Histogram

**Definisi**: 

Grafik yang menunjukkan distribusi data kontinu dengan membagi data ke dalam interval (bins) dan menampilkan frekuensi setiap interval sebagai batang.

**Kegunaan**:

- Melihat bentuk distribusi data (simetris, miring kiri/kanan)
- Identifikasi outlier dan pola dalam data
- Estimasi visual mean, median, dan modus

**Interpretasi**:

- **Tinggi batang** = frekuensi data dalam interval tersebut
- **Bentuk kurva** = karakteristik distribusi (normal, skewed, bimodal)

```{r}
# Histogram sederhana
hist(nilai, 
     main = "Distribusi Nilai Ujian Mahasiswa",
     xlab = "Nilai",
     ylab = "Frekuensi",
     breaks = 8)

# Menambahkan garis mean dan median
abline(v = mean(nilai), lty = 2)
abline(v = median(nilai), lty = 3)
legend("topright", 
       legend = c("Mean", "Median"), 
       lty = c(2, 3))
```

### 3. Diagram Batang (Bar Chart)

**Definisi**: 

Grafik yang menampilkan data kategorik menggunakan batang dengan tinggi proporsional terhadap nilai/frekuensi kategori.

**Kegunaan**:

- Membandingkan frekuensi atau nilai antar kategori
- Menampilkan ranking atau urutan kategori
- Visualisasi data nominal dan ordinal

**Interpretasi**:

- **Tinggi batang** = nilai/frekuensi kategori
- **Perbandingan tinggi** = perbandingan antar kategori

```{r}
# Data kategorik
jurusan <- c("Teknik", "Ekonomi", "MIPA", "Sosial", "Hukum")
jumlah_mahasiswa <- c(250, 180, 120, 90, 60)

# Bar chart sederhana
barplot(jumlah_mahasiswa,
        names.arg = jurusan,
        main = "Jumlah Mahasiswa per Jurusan",
        xlab = "Jurusan",
        ylab = "Jumlah Mahasiswa")

# Menambahkan nilai di atas batang
text(x = seq_along(jumlah_mahasiswa), 
     y = jumlah_mahasiswa + 10, 
     labels = jumlah_mahasiswa)
```

### 4. Diagram Lingkaran (Pie Chart)

**Definisi**: 

Grafik berbentuk lingkaran yang menunjukkan proporsi setiap kategori terhadap keseluruhan data.

**Kegunaan**:

- Menampilkan komposisi atau proporsi data kategorik
- Melihat kontribusi relatif setiap kategori
- Efektif untuk data dengan kategori tidak terlalu banyak (≤7)

**Interpretasi**:

- **Ukuran potongan** = proporsi kategori terhadap total
- **Total semua potongan** = 100% dari data

```{r}
# Pie chart sederhana
pie(jumlah_mahasiswa,
    labels = paste(jurusan, "\n", 
                   round(jumlah_mahasiswa/sum(jumlah_mahasiswa)*100, 1), "%"),
    main = "Distribusi Mahasiswa per Jurusan")
```

### 5. Box Plot (Diagram Kotak)

**Definisi**: 

Grafik yang menampilkan ringkasan lima angka (minimum, Q1, median, Q3, maksimum) dan outlier dalam bentuk kotak dan garis.

**Kegunaan**:

- Identifikasi outlier dengan mudah
- Membandingkan distribusi antar kelompok
- Melihat simetri dan skewness distribusi

**Interpretasi**:

- **Garis tengah kotak** = median
- **Kotak** = rentang interkuartil (IQR = Q3-Q1)
- **Whiskers** = rentang data normal (bukan outlier)
    - **Whisker atas** = Q3 + 1.5×IQR
    - **Whisker bawah** = Q1 - 1.5×IQR
- **Titik terpisah** = outlier (data di luar whiskers)

```{r}
# Box plot untuk satu variabel
boxplot(nilai,
        main = "Box Plot Nilai Ujian",
        ylab = "Nilai")

# Box plot perbandingan antar grup
nilai_A <- c(85, 88, 92, 89, 87, 90, 93, 86, 91, 88)
nilai_B <- c(78, 82, 79, 85, 81, 83, 80, 84, 82, 86)
nilai_C <- c(72, 75, 73, 78, 76, 74, 77, 79, 75, 73)

boxplot(nilai_A, nilai_B, nilai_C,
        names = c("Kelas A", "Kelas B", "Kelas C"),
        main = "Perbandingan Nilai Antar Kelas",
        ylab = "Nilai")
```

### 6. Scatter Plot (Diagram Pencar)

**Definisi**: 

Grafik yang menampilkan hubungan antara dua variabel kontinu dengan setiap observasi direpresentasikan sebagai titik.

**Kegunaan**:

- Mengidentifikasi pola hubungan antar variabel
- Mendeteksi korelasi positif, negatif, atau tidak ada korelasi
- Identifikasi outlier dalam hubungan bivariat

**Interpretasi**:

- **Pola naik** = korelasi positif
- **Pola turun** = korelasi negatif  
- **Titik tersebar acak** = tidak ada korelasi
- **Titik jauh dari pola** = outlier

```{r}
# Data untuk scatter plot
jam_belajar <- c(2, 4, 3, 6, 5, 7, 4, 8, 5, 6, 3, 7, 4, 9, 6)
nilai_ujian <- c(65, 75, 70, 85, 78, 88, 72, 92, 80, 85, 68, 90, 74, 95, 82)

plot(jam_belajar, nilai_ujian,
     main = "Hubungan Jam Belajar dengan Nilai Ujian",
     xlab = "Jam Belajar per Hari",
     ylab = "Nilai Ujian")

# Menambahkan garis regresi
abline(lm(nilai_ujian ~ jam_belajar))
```

---

## Interpretasi dan Pemilihan Ukuran

### Kapan Menggunakan Mean, Median, atau Modus?

**Mean (Rata-rata)**:

- ✅ **Gunakan**: Data numerik, distribusi simetris, tidak ada outlier ekstrem
- ❌ **Hindari**: Data dengan outlier, distribusi sangat miring (skewed)
- **Contoh**: Nilai ujian, tinggi badan, suhu harian

**Median**:

- ✅ **Gunakan**: Data dengan outlier, distribusi miring, data ordinal
- ✅ **Kelebihan**: Robust terhadap outlier
- **Contoh**: Pendapatan (karena ada yang sangat tinggi), harga rumah

**Modus**:

- ✅ **Gunakan**: Data nominal, mencari nilai paling populer
- **Contoh**: Warna favorit, merek yang paling laku, jenis kelamin

### Hubungan Mean, Median, Modus

```{r}
# Simulasi distribusi berbeda
par(mfrow = c(1, 3))

# Distribusi simetris
set.seed(123)
data_simetris <- rnorm(1000, 50, 10)
hist(data_simetris, main = "Distribusi Simetris\nMean ≈ Median ≈ Modus", 
     col = "lightblue", xlab = "Nilai")
abline(v = mean(data_simetris), col = "red", lwd = 2)
abline(v = median(data_simetris), col = "blue", lwd = 2)

# Distribusi miring kanan
data_kanan <- rgamma(1000, 2, 1)
hist(data_kanan, main = "Distribusi Miring Kanan\nMean > Median > Modus", 
     col = "lightgreen", xlab = "Nilai")
abline(v = mean(data_kanan), col = "red", lwd = 2)
abline(v = median(data_kanan), col = "blue", lwd = 2)

# Distribusi miring kiri  
data_kiri <- 10 - rgamma(1000, 2, 1)
hist(data_kiri, main = "Distribusi Miring Kiri\nMean < Median < Modus", 
     col = "lightcoral", xlab = "Nilai")
abline(v = mean(data_kiri), col = "red", lwd = 2)
abline(v = median(data_kiri), col = "blue", lwd = 2)
```

---

## Ringkasan Rumus Penting

| Ukuran | Formula | Keterangan |
|--------|---------|------------|
| **Mean** | $\bar{x} = \frac{\sum x_i}{n}$ | Rata-rata aritmatik |
| **Median** | $Me = x_{\frac{n+1}{2}}$ (n ganjil) | Nilai tengah |
| **Varians** | $s^2 = \frac{\sum(x_i - \bar{x})^2}{n-1}$ | Ukuran penyebaran kuadratik |
| **Std Dev** | $s = \sqrt{s^2}$ | Akar kuadrat varians |
| **Range** | $R = x_{max} - x_{min}$ | Selisih nilai tertinggi dan terendah |
| **CV** | $CV = \frac{s}{\bar{x}} \times 100\%$ | Variabilitas relatif |

::: callout-important
**Tips Praktis**:

1. Selalu visualisasikan data terlebih dahulu
2. Periksa adanya outlier sebelum menghitung mean
3. Gunakan median untuk data dengan outlier
4. Laporkan ukuran pemusatan dan penyebaran bersama-sama
5. Interpretasikan hasil dalam konteks domain aplikasi
:::
