# Eksperimen Acak, Ruang Sampel, dan Kejadian

## Eksperimen Acak (Random Experiment)

### Definisi Intuitif

**Eksperimen acak** adalah kegiatan atau proses yang hasilnya **tidak dapat diprediksi dengan pasti** sebelum dilakukan, meski kondisi awalnya sama. Bayangkan seperti melempar koin - meskipun kondisinya identik, hasilnya bisa berbeda setiap kali.

### Definisi Formal

Eksperimen acak adalah suatu percobaan yang memiliki karakteristik:

1. **Semua hasil yang mungkin** dapat diidentifikasi sebelum percobaan
2. **Hasil spesifik** tidak dapat diprediksi dengan pasti
3. **Dapat diulang** dalam kondisi yang sama
4. **Hasil bervariasi** dari satu pengulangan ke pengulangan lain

### Contoh Eksperimen Acak

#### **Contoh Sederhana**

1. **Melempar koin**: Hasil bisa Angka (A) atau Gambar (G)
2. **Melempar dadu**: Hasil bisa 1, 2, 3, 4, 5, atau 6
3. **Mengambil kartu**: Dari 52 kartu, bisa dapat kartu apa saja
4. **Mengukur tinggi mahasiswa**: Hasilnya bervariasi antar individu

#### **Contoh Kompleks**

1. **Jumlah pelanggan** yang datang ke bank dalam 1 jam
2. **Waktu tunggu** bus di halte
3. **Jumlah produk cacat** dalam produksi harian
4. **Curah hujan** dalam satu hari

### Contoh Bukan Eksperimen Acak

- Menghitung 2 + 3 (hasilnya pasti 5)
- Mengukur titik didih air pada tekanan 1 atm (pasti 100°C)
- Menentukan jumlah hari dalam seminggu (pasti 7)

---

## Ruang Sampel (Sample Space)

### Definisi Intuitif

**Ruang sampel** adalah **kumpulan semua hasil yang mungkin** dari suatu eksperimen acak. Seperti daftar lengkap semua kemungkinan yang bisa terjadi.

### Definisi Formal

Ruang sampel, dilambangkan **S** atau **Ω** (omega), adalah himpunan semua hasil elementer (elementary outcomes) yang mungkin dari suatu eksperimen acak.

### Karakteristik Ruang Sampel

1. **Lengkap**: Mencakup semua kemungkinan hasil
2. **Saling terpisah**: Tidak ada hasil yang tumpang tindih
3. **Pasti terjadi satu**: Dalam setiap eksperimen, pasti ada satu hasil yang terjadi

### Contoh Ruang Sampel

#### **Eksperimen Diskret (Hasil Terhingga)**

**1. Melempar 1 koin**:
$$S = \{A, G\}$$

**2. Melempar 1 dadu**:
$$S = \{1, 2, 3, 4, 5, 6\}$$

**3. Melempar 2 koin**:
$$S = \{AA, AG, GA, GG\}$$

**4. Memilih 1 mahasiswa dari 3 mahasiswa (Ali, Budi, Citra)**:
$$S = \{Ali, Budi, Citra\}$$

#### **Eksperimen Kontinu (Hasil Tak Terhingga)**

**1. Mengukur tinggi mahasiswa (dalam cm)**:
$$S = \{x : 140 \leq x \leq 200\}$$

**2. Waktu tunggu bus (dalam menit)**:
$$S = \{t : t \geq 0\}$$

**3. Suhu udara (dalam °C)**:
$$S = \{T : -10 \leq T \leq 40\}$$

### Representasi Ruang Sampel

#### **Metode Enumerasi**
Mendaftar semua kemungkinan hasil secara eksplisit.

**Contoh**: Melempar 2 dadu
```
S = {(1,1), (1,2), (1,3), (1,4), (1,5), (1,6),
     (2,1), (2,2), (2,3), (2,4), (2,5), (2,6),
     (3,1), (3,2), (3,3), (3,4), (3,5), (3,6),
     (4,1), (4,2), (4,3), (4,4), (4,5), (4,6),
     (5,1), (5,2), (5,3), (5,4), (5,5), (5,6),
     (6,1), (6,2), (6,3), (6,4), (6,5), (6,6)}
```

#### **Diagram Pohon (Tree Diagram)**

**Contoh**: Melempar 2 koin

```{r}
# Visualisasi dengan R (sederhana)
# Koin 1: A atau G
# Koin 2: A atau G
hasil_2_koin <- expand.grid(Koin1 = c("A", "G"), 
                            Koin2 = c("A", "G"))
print(hasil_2_koin)
```

#### **Diagram Venn**

Berguna untuk menunjukkan hubungan antar kejadian dalam ruang sampel.

---

## Kejadian (Event)

### Definisi Intuitif

**Kejadian** adalah **himpunan bagian dari ruang sampel** yang menjadi fokus perhatian kita. Seperti memilih hasil-hasil tertentu yang kita minati dari semua kemungkinan hasil.

### Definisi Formal

Kejadian (event) adalah subset dari ruang sampel S. Suatu kejadian dikatakan **terjadi** jika hasil eksperimen termasuk dalam himpunan kejadian tersebut.

### Notasi dan Terminologi

- **Kejadian**: Dilambangkan dengan huruf kapital A, B, C, ...
- **Hasil elementer**: Anggota tunggal dari ruang sampel
- **Kejadian sederhana**: Kejadian yang hanya mengandung satu hasil elementer
- **Kejadian majemuk**: Kejadian yang mengandung lebih dari satu hasil elementer

### Contoh Kejadian

**Eksperimen**: Melempar 1 dadu, S = {1, 2, 3, 4, 5, 6}

**Kejadian A**: "Muncul bilangan genap"
$$A = \{2, 4, 6\}$$

**Kejadian B**: "Muncul bilangan prima"
$$B = \{2, 3, 5\}$$

**Kejadian C**: "Muncul angka 3"
$$C = \{3\}$$ (kejadian sederhana)

**Kejadian D**: "Muncul angka lebih dari 4"
$$D = \{5, 6\}$$

---

## Klasifikasi Kejadian

### 1. Berdasarkan Jumlah Elemen

#### **Kejadian Sederhana (Simple Event)**

**Definisi**: Kejadian yang hanya mengandung satu hasil elementer.

**Contoh**:
- A = "Muncul angka 5 pada dadu" = {5}
- B = "Terpilih mahasiswa Ali" = {Ali}

#### **Kejadian Majemuk (Compound Event)**

**Definisi**: Kejadian yang mengandung lebih dari satu hasil elementer.

**Contoh**:
- A = "Muncul bilangan ganjil pada dadu" = {1, 3, 5}
- B = "Muncul kartu merah" = {semua kartu ♥ dan ♦}

### 2. Berdasarkan Kemungkinan Terjadinya

#### **Kejadian Pasti (Certain Event)**

**Definisi**: Kejadian yang pasti terjadi dalam setiap eksperimen.

**Karakteristik**: Sama dengan ruang sampel (A = S)

**Contoh**:
- "Muncul angka 1-6 pada dadu" = {1, 2, 3, 4, 5, 6} = S
- "Tinggi mahasiswa positif" = S (dalam konteks pengukuran tinggi)

#### **Kejadian Mustahil (Impossible Event)**

**Definisi**: Kejadian yang tidak mungkin terjadi.

**Karakteristik**: Himpunan kosong (A = ∅)

**Contoh**:
- "Muncul angka 7 pada dadu" = ∅
- "Tinggi mahasiswa negatif" = ∅

### 3. Berdasarkan Hubungan Antar Kejadian

#### **Kejadian Saling Lepas (Mutually Exclusive)**

**Definisi**: Dua kejadian yang tidak dapat terjadi bersamaan.

**Karakteristik**: A ∩ B = ∅

**Contoh**:
- A = "Muncul bilangan genap" = {2, 4, 6}
- B = "Muncul bilangan ganjil" = {1, 3, 5}
- A ∩ B = ∅

#### **Kejadian Saling Bebas (Independent)**

**Definisi**: Terjadinya satu kejadian tidak mempengaruhi probabilitas kejadian lain.

**Contoh**:
- Hasil lempar koin pertama tidak mempengaruhi hasil lempar koin kedua
- Nilai ujian matematika tidak mempengaruhi cuaca hari ini

#### **Kejadian Komplemen (Complement)**

**Definisi**: Kejadian yang berisi semua hasil yang tidak termasuk dalam kejadian asli.

**Notasi**: A' atau A^c atau Ā

**Karakteristik**: 
- A ∪ A' = S
- A ∩ A' = ∅

**Contoh**:
- Jika A = "Muncul bilangan genap" = {2, 4, 6}
- Maka A' = "Muncul bilangan ganjil" = {1, 3, 5}

### Operasi pada Kejadian

#### **Gabungan (Union)**

**Definisi**: A ∪ B adalah kejadian yang terjadi jika A atau B (atau keduanya) terjadi.

**Contoh**:
- A = {2, 4, 6}, B = {1, 2, 3}
- A ∪ B = {1, 2, 3, 4, 6}

#### **Irisan (Intersection)**

**Definisi**: A ∩ B adalah kejadian yang terjadi jika A dan B terjadi bersamaan.

**Contoh**:
- A = {2, 4, 6}, B = {1, 2, 3}
- A ∩ B = {2}

#### **Selisih (Difference)**

**Definisi**: A - B adalah kejadian yang terjadi jika A terjadi tetapi B tidak terjadi.

**Contoh**:
- A = {2, 4, 6}, B = {1, 2, 3}
- A - B = {4, 6}

---

## Implementasi dengan R

### Menampilkan Ruang Sampel

```{r}
# Eksperimen: Melempar 2 dadu
dadu1 <- 1:6
dadu2 <- 1:6
ruang_sampel <- expand.grid(Dadu1 = dadu1, Dadu2 = dadu2)
print(ruang_sampel)
cat("Jumlah hasil elementer:", nrow(ruang_sampel))
```

### Mendefinisikan Kejadian

```{r}
# Kejadian A: Jumlah mata dadu = 7
A <- ruang_sampel[ruang_sampel$Dadu1 + ruang_sampel$Dadu2 == 7, ]
print("Kejadian A (jumlah = 7):")
print(A)

# Kejadian B: Kedua dadu menunjukkan angka sama
B <- ruang_sampel[ruang_sampel$Dadu1 == ruang_sampel$Dadu2, ]
print("Kejadian B (angka sama):")
print(B)
```

### Operasi Kejadian

```{r}
# Gabungan kejadian A dan B
A_index <- which(ruang_sampel$Dadu1 + ruang_sampel$Dadu2 == 7)
B_index <- which(ruang_sampel$Dadu1 == ruang_sampel$Dadu2)

# Union
AB_union_index <- union(A_index, B_index)
AB_union <- ruang_sampel[AB_union_index, ]
print("A ∪ B:")
print(AB_union)

# Intersection
AB_intersect_index <- intersect(A_index, B_index)
AB_intersect <- ruang_sampel[AB_intersect_index, ]
print("A ∩ B:")
print(AB_intersect)
```

---

## Contoh Penerapan Lengkap

### Kasus: Survei Kepuasan Mahasiswa

**Eksperimen**: Mengambil secara acak 1 mahasiswa dan menanyakan kepuasan terhadap layanan kampus.

**Ruang Sampel**: S = {Sangat Puas, Puas, Cukup, Tidak Puas}

**Definisi Kejadian**:
- A = "Mahasiswa merasa puas" = {Sangat Puas, Puas}
- B = "Mahasiswa tidak complain" = {Sangat Puas, Puas, Cukup}
- C = "Mahasiswa memberikan rating tinggi" = {Sangat Puas}

**Analisis**:
- A ∩ B = {Sangat Puas, Puas}
- A ∪ B = {Sangat Puas, Puas, Cukup}
- A' = {Cukup, Tidak Puas}
- Apakah A dan C saling lepas? Tidak, karena A ∩ C = {Sangat Puas} ≠ ∅

```{r}
# Implementasi dalam R
S <- c("Sangat Puas", "Puas", "Cukup", "Tidak Puas")
A <- c("Sangat Puas", "Puas")
B <- c("Sangat Puas", "Puas", "Cukup")
C <- c("Sangat Puas")

# Operasi himpunan
A_intersect_B <- intersect(A, B)
A_union_B <- union(A, B)
A_complement <- setdiff(S, A)

print(paste("A ∩ B:", paste(A_intersect_B, collapse = ", ")))
print(paste("A ∪ B:", paste(A_union_B, collapse = ", ")))
print(paste("A':", paste(A_complement, collapse = ", ")))
```

---

## Ringkasan Konsep Penting

| Konsep | Definisi | Contoh |
|--------|----------|---------|
| **Eksperimen Acak** | Percobaan dengan hasil tidak pasti | Lempar koin, ambil kartu |
| **Ruang Sampel** | Himpunan semua hasil yang mungkin | S = {A, G} untuk lempar koin |
| **Kejadian** | Subset dari ruang sampel | A = {A} = "muncul angka" |
| **Kejadian Pasti** | A = S | "Muncul angka 1-6" pada dadu |
| **Kejadian Mustahil** | A = ∅ | "Muncul angka 7" pada dadu |
| **Saling Lepas** | A ∩ B = ∅ | Genap vs ganjil pada dadu |
| **Komplemen** | A' = S - A | A = genap, A' = ganjil |

::: callout-important
**Tips Praktis**:

1. **Definisikan ruang sampel** dengan jelas sebelum menentukan kejadian
2. **Periksa kelengkapan** ruang sampel - apakah semua kemungkinan sudah tercakup?
3. **Gunakan diagram Venn** untuk visualisasi hubungan antar kejadian
4. **Verifikasi operasi** himpunan dengan contoh konkret
5. **Pastikan konsistensi** antara konteks masalah dan definisi matematika
:::